臺灣桃園地方法院刑事判決　　　　　　　96年度訴緝字第61號
公　訴　人　臺灣桃園地方法院檢察署檢察官
被　　　告　丁○○
上列被告因偽造文書等案件，經檢察官提起公訴（87年度偵字第
1885號），本院判決如下：
    主  文
丁○○共同行使偽造私文書，足以生損害於他人，處有期徒刑肆
月，如易科罰金以銀元佰元即新臺幣玖佰元折算壹日。中國信
託商業銀行信用卡申請書內偽造之「乙○○」署押貳枚、偽造櫻
濟企業有限公司在職證明書內偽造之「櫻濟企業有限公司」及「
趙燕惠」印文各壹枚，偽造「櫻濟企業有限公司」及「趙燕惠」
印章各壹枚，均沒收。
    事  實
一、丁○○於民國86年12月間與丙○○（原名秦進財）共同意圖
    為自己不法之所有，先由丁○○在桃園縣桃園市託登代辦銀
    行信用貸款之報紙廣告，繼於當月12日夥同冒稱「張先生」
    之丙○○在該市○○路花喀隆花店約晤見報前來聯絡委辦貸
    款之乙○○，佯稱願意受委申貸之意旨，使乙○○陷於錯誤
    ，而於同月15日在上地址將其所有身分證、印章、合作金庫
    活期儲蓄存款存摺（戶名乙○○，帳號：708626號）、戶籍
    謄本及訂金新臺幣（下同）1,000 元等財物交付丁○○收受
    。嗣後推由丁○○在不明時、地妄冒乙○○名義偽造中國信
    託商業銀行信用卡申請書1 紙（內載偽造之乙○○署押2枚
    ），復假借丁○○代理櫻濟企業有限公司桃園地區淨水器裝
    置業務報帳之機會，向該公司捏造受款人名義，使不知情之
    櫻濟企業有限公司人員出具乙○○之薪資扣繳憑單，再於87
    年1 月21日在不明地點偽造「櫻濟企業有限公司」、「趙燕
    惠」之印章各1 枚，進而持以偽造該公司名義在職證明書1
    紙（內載偽造之「櫻濟企業有限公司」、「趙燕惠」印文各
    1 枚），承前詐欺取財之概括犯意，於同月22日下午1 時左
    右夥同丙○○前往桃園縣桃園市○○路○ 段32號中國信託商
    業銀行桃園分行，由丙○○出面冒充乙○○，行使上述偽造
    信用卡申請書、在職證明書，並出示前述薪資扣繳憑單與乙○○之身分證，向該分行申領信用卡。以上行為，各足生損
    害於中國信託商業銀行、乙○○及櫻濟企業有限公司之利益
    。惟因中國信託商業銀行桃園分行職員甲○○及時發覺，報
    警於同年2 月3 日下午1 時左右逮捕前往該分行領取信用卡
    之丙○○，丁○○則乘隙逃逸，未能詐取信用卡得手。
二、案經桃園縣警察局桃園分局報請臺灣桃園地方法院檢察署檢
    察官偵查起訴。
    理  由
一、訊據被告丁○○固坦承：伊有在桃園縣桃園市○○路花喀隆
    花店見過被害人乙○○等情，惟矢口否認有何行使偽造私文
    書、特種文書及詐欺取財未遂之犯行，辯稱：被害人乙○○
    口齒不清，所以伊沒辦法幫忙處理，就由乙○○直接將資料
    交給丙○○去辦，伊亦未寫乙○○的信用卡申請書，也不知
    道櫻濟企業有限公司在職證明書如何來的，也沒有刻櫻濟企
    業有限公司的大、小章云云。然查：
  (一)前述犯罪事實，業據被害人乙○○證述：86年12月間因看到
    報紙登辦信用貸款廣告，後來打電話聯絡就和對方約在永安
    路附近見面，我和被告丁○○見過2 次面，第1 次是談如何
    辦，第2 次是約在「花喀隆」交證件，被告丁○○要我簽委
    託書、交付身分證件及1,000 元定金，後來就沒有消息，打
    電話聯絡電話也停機，我當時是要辦信用貸款，不是要辦信
    用卡，信用卡申請表不是我寫的等語（見87年度偵字第1885
    號卷第33頁至第34頁、第50頁背面、87年度訴字第720 號卷
    第68頁至第69頁背面、第81頁、89年度上訴字第244 號卷第
    44 頁 至第45頁）；證人甲○○證述：我於87年1 月22日係
    任職在桃園縣桃園市○○路○ 段32號中國信託商業銀行，被
    害人乙○○的信用卡是丙○○與1 名女子一起來申請的，申
    請資料室本來就寫好的，拿在職證明、扣繳憑單、身分證給
    我的是丙○○，丙○○並說要快速發卡，並沒有表明是要代
    理他人申請，後來是信用卡部門審核時發現冒用他人身分證
    等語（見87年度訴字第720 號卷第30頁至第30頁背面、第56
    頁至第56頁背面、本院卷第82頁至第83頁）；證人即櫻濟企
    業有限公司業務執行人劉建源證述：在職證明不是我開的，
    我也沒有授權，上面的章並非我公司的章，桃園地區我們是
    委託被告丁○○找人安裝淨水器，但我是將錢交給被告丁○○，我們按月付薪資，以裝機名目列帳，被告找誰去裝機我
    們不清楚，但我們實際都有出裝置費用等語（見87年度訴字
    第720 號卷第89頁至第89頁背面、第100 頁背面至第101 頁
    背面）；共犯丙○○證述：我與被告丁○○是男女朋友，乙○○在「花喀隆」將有將身分證、印章：訂金1,000 元交給
    被告丁○○，乙○○的信用卡申請書、在職證明書是被告丁○○填的，櫻濟公司扣繳憑單我沒看過，87年2 月3 日我是
    陪被告丁○○去領信用卡，被告丁○○有幫很多人辦過信用
    貸款，本件因為乙○○證件不齊，被告丁○○有通知過他補
    證件，我有陪被告丁○○是去申辦信用卡及領卡等語（見87
    年度訴字第720 號卷第55頁背面至第56頁背面、第123 頁、
    第139 頁背面至第140 頁第19頁背面、89年度上訴字第244
    號卷第55頁至第57頁）明確，並有卷附偽造信用卡申請書、
    在職證明及上訴人與丁○○用以冒名申請信用卡之扣繳憑單
    與乙○○之身分證影本可為佐證。足認被告丁○○積極參與
    行使與自己實際身分不符之文書、證件詐取信用卡之情形，
    至為明顯。且證人乙○○於本件共犯丙○○另案審理時證述
    ：被告丁○○向其取得證件之後，曾說辦不出來、會另想辦
    法，經其表示不用辦理並索還證件，快過年時被告丁○○再
    次電告其會另想辦法，其仍表示毋庸辦理，嗣並申報身分證
    遺失而自行申領信用卡（見89年度上訴字第244 號卷第44頁
    至第45頁），顯見被害人自始至終均未同意由丁○○代為申
    領信用卡，則被告前揭所辯，顯不足採。
  (二)至證人丙○○於本院審理時雖又證述：我沒有領信用卡，被
    告也沒有跟我去領信用卡，當天是我通知乙○○去領，我是
    代辦者，信用卡申請書是我寫的，在職證明部分我有打電話
    問櫻濟公司劉董問可不可開在職證明，劉董說年底要報所得
    稅，因為我有買過他的東西，所以就在在職證明書上面動手
    腳，在職證明是我請朋友邱先生寫的，我自己1 個人去送件
    云云。然綜觀證人丙○○自警訊起至其被訴偽造文書案件審
    理中之供詞，始終未曾提及上情，且與證人甲○○、乙○○
    前揭證述不符，可見該證人丙○○此部分之說詞，顯示事後
    迴護被告之詞，不足採信。
  (三)綜上所述，本件事證明確，被告犯行可以認定，應依法論科
    。
二、新舊法比較：
    被告行為後，刑法於94年2 月2 日修正公布，並於95年7 月
    1 日施行，同法第2 條亦有修正。按行為後法律有變更者，
    適用行為時之法律，但行為後之法律有利於行為人者，適用
    最有利於行為人之法律，現行刑法第2 條第1 項訂有明文。
    此條規定乃與刑法第1 條罪刑法定主義契合，而貫徹法律禁
    止溯及既往原則，係規範行為後法律變更所生新舊法律比較
    適用之準據法，有最高法院95年5 月23日95年度第8 次刑庭
    會議決議可參，是刑法第2 條本身雖經修正，但刑法第2 條
    本身尚無比較新舊法之問題，先予辨明。又以本次刑法修正
    之比較新舊法，應就罪刑有關之共犯、未遂犯、想像競合犯
    、牽連犯、連續犯、結合犯，以及累犯加重、自首減輕暨其
    他法定加減原因（如身分加減）與加減例等一切情形，綜其
    全部罪刑之結果而為比較，最高法院亦著有上開決議可資參
    照。經查：
  (一)罰金刑之計算單位及處罰部分：
    刑法第33條第5 款業於94年2 月2 日修正公布，並自95年7
    月1 日起施行；修正前刑法第33條第5 款規定「罰金：1 元
    以上。」再依罰金罰鍰提高標準條例第1 條提高10倍為銀元
    10元即新臺幣30元以上；修正後刑法第33條第5 款規定「罰
    金：新臺幣1,000 元以上，以百元計算之。」。另95年6 月
    14日修正公布刑法施行法第1 條之1 規定：「中華民國94年
    1 月7 日刑法修正施行後，刑法分則編所定罰金之貨幣單位
    為新臺幣。94年1 月7 日刑法修正時，刑法分則編未修正之
    條文定有罰金者，自94年1 月7 日刑法修正施行後，就其所
    定數額提高為30倍。但72年6 月26日至94年1 月7 日新增或
    修正之條文，就其所定數額提高為3 倍。」，是依修正後之
    法律，前述犯罪所得科處之罰金刑最低為新臺幣1,000 元；
    然依被告行為時之刑罰法律，即刑法第33條第5 款規定之罰
    金最低額為銀元1 元，若換算為新臺幣，最低額僅為新臺幣
    3 元。因此，比較上述修正前、後之刑罰法律，自以被告行
    為時之法律較有利於被告。
  (二)連續犯及牽連犯之部分：
    刑法第56條連續犯之規定，業已於94年1 月7 日刪除，並於
    94 年2月2 日公布，95年7 月1 日施行；新法刪除第56條連
    續犯「以一罪論並加重其刑」之規定，此涉及被告犯罪之成
    立及所犯罪數，自屬法律變更。另刑法第55條牽連犯之規定
    亦刪除之，此亦係法律變更，而依修正前刑法第56條規定，
    應論以一重罪，此顯較修正後需論以數罪併罰之規定有利。
  (三)又被告丁○○行為後，刑法第41條業於90年1 月10日修正公
    布，同年月12日生效，舊法規定犯最重本刑3 年以下有期徒
    刑以下之刑之罪，而受6 個月以下有期徒刑或拘役之宣告，
    因身體、教育、職業、家庭之關係或其他正當事由，執行顯
    有困難者，得易科罰金，90年1 月10日修正後刑法第41條第
    1 項規定，凡犯最重本刑5 年以下有期徒刑以下之刑之罪，
    而受6 個月以下有期徒刑或拘役之宣告，均得易科罰金，比
    較新舊法之規定，以90年1 月10日修正後之刑法有利於行為
    人。
  (四)另按，依修正施行前刑法第41條第1 項前段係規定：犯最重
    本刑為5 年以下有期徒刑以下之刑之罪，而受6 個月以下有
    期徒刑或拘役之宣告，因身體、教育、職業、家庭之關係或
    其他正當事由，執行顯有困難者，得以1 元以上3 元以下折
    算1 日，易科罰金；又依修正前罰金罰鍰提高標準條例第2
    條前段（現已刪除）規定，就其原定數額提高為100 倍折算
    1 日，亦即，以銀元3 百元折算1 日，經折算為新臺幣後，
    以新臺幣900 元折算1 日。惟修正後之法律則規定：犯最重
    本刑為5 年以下有期徒刑以下之刑之罪，而受6 個月以下有
    期徒刑或拘役之宣告者，得以新臺幣1,000 元、2,000 元或
    3,000 元折算1 日，易科罰金；比較修正前後之易科罰金折
    算標準，以修正施行前之規定，較有利於被告。
  (五)經綜合上述各條文修正前、後之比較，揆諸前揭最高法院決
    議及修正後刑法第2 條第1 項前段、後段規定之「從舊、從
    輕」原則，關於罰金之最低度及連續犯、牽連犯規定部分，
    均以被告行為時刑法之規定較有利於被告，應依修正後刑法
    第2 條第1 項前段之規定，適用被告行為時即修正前刑法相
    關規定。而就修正之得易科罰金之要件、折算標準部分，係
    以中間法（即90年1 月10日修正後、94年2 月2 日修正前之
    刑法第41條第1 項前段）有利於被告；自應依修正後刑法第
    2 條第1 項但書適用中間時法予以論處，較有利被告。又舊
    法第28條共同正犯之規定，雖亦有所修正，惟本件不論適用
    新舊規定，被告均成立共同正犯，自無有利、不利之情形，
    即無比較適用之問題，，應依一般法律適用原則，適用裁判
    時法（最高法院95年11月7 日刑事庭會議決議參照），附此
    敘明。
三、核被告所為，係犯刑法第216 條、第210 條、第212 條行使
    偽造私文書罪、行使偽造特種文書罪、第339 條第1 項、第
    3 項之詐欺取財既遂罪、未遂罪（行使偽造在職證明書部分
    ，公訴人亦引刑法第216 條、第210 條請求處斷，尚有未洽
    ，此部分起訴法條應予變更）。其與丙○○基於共同犯罪之
    意思聯絡，互推分擔實施本案犯罪構成要件行為，皆為共同
    正犯。偽造印章、印文及署押之行為偽造私文書及偽造特種
    文書之階段行為，而偽造私文書、特種文書行為復為較高度
    之行使犯行所吸收，均不另論罪。先後2 次詐欺犯行，1 為
    既遂、1 為未遂，核其於相近時間內觸犯基本構成要件相同
    之罪名，顯然出於概括犯意，應依連續犯規定論以情節較重
    之詐欺取財罪既遂一罪。所犯各罪互有方法結果牽連關係，
    從一重依行使偽造私文書罪處斷。至於被告詐欺中國信託商
    業銀行信用卡未遂之部分之敘述雖欠詳盡，但既於犯罪事實
    欄內記載被告丁○○與丙○○冒名申請信用卡、未及領取即
    遭逮捕，應認無礙於本院依法審判，附此敘明。爰審酌被告
    之犯罪動機、目的、手段、品行、犯後猶飾詞否認等一切情
    狀，量處如主文所示之刑。偽造櫻濟企業有限公司、趙燕惠
    印章各1 枚，雖未扣案，但不能證明業已滅失，與中國信託
    商業銀行信用卡申請書上偽造之「乙○○」署押2 枚、偽造
    櫻濟企業有限公司在職證明書上偽造之「櫻濟企業有限公司
    」、「趙燕惠」印文各1 枚均應沒收。
四、公訴意旨另以：被告丁○○與丙○○涉嫌妄冒櫻濟企業有限
    公司名義偽造乙○○86年度所得稅扣繳憑單，並持向中國信
    託商業銀行行使，涉有刑法第216 條、第210 條之行使偽造
    私文書罪嫌。惟查：前述所得稅扣繳憑單確為櫻濟企業有限
    公司所開立，並非出於偽造，已據證人劉建源在本院結證屬
    實，而刑法第215 條所謂業務上文書登載不實罪為己手犯，
    概念上無從成立間接正犯，被告丁○○利用報帳機會使櫻濟
    企業有限公司出具受薪人名義不實之扣繳憑單，在該公司實
    際有此支出而不知受領人真正身分之情形下，亦不生從事業
    務之人明知不實而故為登載之問題，上訴人行使此項文書，
    尚屬法所不罰。但公訴人既與前述論罪科刑部分依據裁判上
    一罪關係請求處斷，基於審判不可分原則，不另諭知無罪。
據上論斷，應依刑事訴訟法第299 條第1 項前段、第300 條，刑
法第刑法第2 條第1 項、第28條、第216 條、第210 條、第212
條、第339 條第1 項、第219 條、95年7 月1 日修正施行前刑法
第56條、第55條，90年1 月10日修正後、95年7 月1 日修正施行
前刑法第41條第1 項前段，刑法施行法第1 條之1 第1 項、第2
項前段，判決如主文。
本案經檢察官姚重珍到庭執行職務。
中　　華　　民　　國　　96　　年　　6 　　月　　21　　日
                  刑事第一庭　審判長法  官  曾淑華
                                    法  官  鄭吉雄
                                    法  官  朱美璘
以上正本證明與原本無異
如不服本判決書應於送達後10日內向本院提出上訴狀
                                    書記官　谷貞豫
中　　華　　民　　國　　96　　年　　6 　　月　　26　　日
附錄本案論罪科刑法條：
刑法第210條
偽造、變造私文書，足以生損害於公眾或他人者，處5 年以下有
期徒刑。
刑法第212條
偽造、變造護照、旅券、免許證、特許證及關於品行、能力服務
或其他相類之證書、介紹書，足以生損害於公眾或他人者，處1
年以下有期徒刑、拘役或3 百元以下罰金。
刑法第216條
行使第210 條至第215 條之文書者，依偽造、變造文書或登載不
實事項或使登載不實事項之規定處斷。
中華民國刑法第339條
意圖為自己或第三人不法之所有，以詐術使人將本人或第三人之
物交付者，處5 年以下有期徒刑、拘役或科或併科1 千元以下罰
金。
以前項方法得財產上不法之利益或使第三人得之者，亦同。
前二項之未遂犯罰之。
